【裁判字號】    97,交聲,3137
【裁判日期】    971126
【裁判案由】    聲明異議
【裁判全文】
臺灣臺中地方法院交通事件裁定        97年度交聲字第3137號
原處分機關  交通部公路總局臺中區監理所臺中市監理站
異  議  人
即受處分人  甲○○
上列異議人因違反道路交通管理處罰條例案件，對於交通部公路
總局臺中區監理所臺中市監理站民國97年10月21日所為之裁決處
分（原處分案號：裁監稽違字第裁61-GD0000000號），聲明異議
，本院裁定如下：
    主  文
原處分關於罰鍰新臺幣肆萬伍仟元部分撤銷。
前項撤銷部分，甲○○不罰。
原處分關於吊扣汽車駕駛執照拾貳個月部分撤銷。
前項撤銷部分，吊扣甲○○輕型機器腳踏車駕駛執照拾貳個月。
    理  由
一、原處分意旨略以：異議人即受處分人甲○○於民國96年4 月
    18日19時53分許，在臺中市○區○○○路與向上北路口，因
    「酒後駕車經酒測值為0.90毫克（不能安全駕駛）」違規，
    經臺中市警察局第一分局依違反道路交通管理處罰條例第35
    條第1 項第1 款舉發。原處分機關於緩起訴期滿後，於97年
    10月21日以裁監稽違字第裁61-GD0000000號裁處罰鍰新臺幣
    （下同）45,000元並吊扣汽車駕駛執照12個月及施以道安講
    習云云。
二、聲明異議意旨略以：異議人因酒駕案件受緩起訴處分，並已
    向國庫繳交緩起訴處分金50,000元。依行政罰法第26條規定
    一事不二罰，採「先刑法後行政法」，現原處分機關復裁處
    異議人罰鍰45,000元顯然有誤。且因騎乘輕型機車違規被吊
    扣自小客車駕照為裁罰不當，依法無據。為此，聲請撤銷原
    處分關於罰鍰45,000元部份，改裁定異議人不罰，及撤銷原
    處分關於吊扣汽車駕照12個月部分等語。
三、按汽車駕駛人，駕駛汽車經測試檢定有酒精濃度超過規定標
    準者，處新臺幣15,000元以上60,000元以下罰鍰，並當場移
    置保管其車輛及吊扣其駕駛執照1 年；汽車駕駛人有飲酒後
    其吐氣所含酒精成份超過每公升0.25毫克以上者，不得駕車
    ，道路交通管理處罰條例第35條第1 項第1 款及道路交通安
    全規則第114 條第2 款分別定有明文。
四、經查：
  (一)異議人於96年4 月18日19時許，在臺中市西屯區大鵬國小旁
    某羊肉爐店內飲用3 杯藥酒，已達不能安全駕駛動力交通工
    具，竟仍駕駛車號TBH-893 號輕型機車。嗣於同日19時53分
    許，途經臺中市○區○○○路與向上北路口處為警查獲，並
    測得其酒精濃度達每公升0.90毫克，經臺中市警察局第一分
    局以異議人違反道路交通管理處罰條例第35條第1 項第1 款
    違規事由，予以開單告發。異議人刑事責任部分，經臺灣臺
    中地方法院檢察署檢察官於96年4 月20日，以96年度速偵字
    第2063號為緩起訴處分，緩起訴期間為1 年，異議人應於收
    受緩起訴處分命令通知書之日起3 個月內，向國庫支付50,0
    00元。異議人依限支付50,000元。原處分機關於緩起訴期滿
    後之97年10月21日，以異議人有「汽車駕駛人酒精濃度超過
    規定標準（0.55以上）」舉發違規事由，予以處罰鍰45,000
    元，並吊扣汽車駕駛執照12個月，施以道安講習等情，為異
    議人所不爭執，並有緩起訴處分書及舉發違反道路交通管理
    事件通知單影本各1 紙在卷可稽。是異議人於上揭時、地，
    確有裁決書所載之事實，堪信屬實。
  (二)按94年2月5日公布，並於95年2月5日施行之行政罰法第26條
    規定：「一行為同時觸犯刑事法律及違反行政法上義務規定
    者，依刑事法律處罰之。但其行為應處以其他種類行政罰或
    得沒入之物而未經法院宣告沒收者，亦得裁處之。前項行為
    如經不起訴處分或為無罪、免訴、不受理、不付審理之裁判
    確定者，得依違反行政法上義務規定裁處之。」又其他種類
    行政罰，係指違反行政法上之義務應受「裁罰性」之「不利
    處分」，依行政罰法第2 條規定，包括限制或禁止行為之吊
    扣證照處分。究其立法目的，一行為同時觸犯刑事法律及違
    反行政法上義務規定時，由於刑罰與行政罰同屬對不法行為
    之制裁，而刑罰之懲罰作用較強，故依刑事法律處罰，即足
    資警惕時，實無一事二罰再處行政罰之必要，且刑事法律處
    罰，由法院依法定程式為之，較符合正當法律秩序，應予優
    先適用，但罰鍰以外之沒入或其他種類行政罰，因兼具維護
    公共秩序之作用，為達行政目的，行政機關仍得併予裁處。
    本件受處分人確有酒精濃度超過規定標準之交通違規事實，
    且其酒後駕車之行為，亦經臺灣臺中地方法院檢察署檢察官
    於96年4 月20日，以96年度偵字第2063號為緩起訴處分確定
    ，已如前述，故受處分人飲酒後駕駛車輛之前開違規行為並
    受刑事處罰之事實，亦堪認定。從而，受處分人上述酒後駕
    車之行為既同時觸犯刑法及違反行政法上義務，揆諸前揭說
    明，本件依行政罰法第26條第1 項前段規定，應依刑事法律
    處罰，不再援依上揭道路交通管理處罰條例等規定裁罰之。
  (三)又按94年12月14日修正前道路交通管理處罰條例第68條規定
    ：「汽車駕駛人，因違反本條例及道路交通安全規則之規定
    ，受吊扣或吊銷駕駛執照處分時，吊扣或吊銷其持有各級車
    類之駕駛執照」，其立法意旨，在於違規行為對道路交通秩
    序之維持及道路交通安全已生較大之影響，故規定吊扣或吊
    銷其持有各級車類之駕駛執照，以限制其繼續駕車行駛道路
    之權利，其係屬駕駛行為之限制，並不因所持駕駛執照種類
    不同而有所差異。然該條文已修正為：「汽車駕駛人，因違
    反本條例及道路交通安全規則之規定，受吊銷駕駛執照處分
    時，吊銷其持有各級車類之駕駛執照」，並於95年3 月1 日
    施行，乃因舊法將違法或違規駕駛人所持有各級車類之駕駛
    執照一併吊扣或吊銷失之苛酷，影響人民工作及生活甚鉅，
    故為上開修正。是依前開修正後道路交通管理處罰條例第68
    條規定，受吊扣駕駛執照處分時，不再吊扣其持有各級車類
    之駕駛執照，僅於受吊銷駕駛執照處分時，始吊銷其持有各
    級車類之駕駛執照，而限縮原條文之適用範圍，即受吊扣駕
    駛執照處分即不在本條規定適用之列甚明。又其他種類行政
    罰，係指違反行政法上之義務應受「裁罰性」之「不利處分
    」，依行政罰法第2 條第1 款規定，包括限制或禁止行為之
    吊扣駕駛執照處分處分。是吊銷駕駛執照乃裁罰性之不利處
    分，為達預防將來再犯危險，俾維護道路交通用路人之生命
    及身體法益，原處分機關依行政罰法第26條第1 項但書規定
    ，裁處吊扣駕駛執照之處分，於法無違，合先敘明。惟異議
    人所領有者係普通小型車駕駛執照，並未領有輕型機器腳踏
    車駕駛執照可供執行吊扣處分，而依修正後道路交通管理處
    罰條例第68條規定，受吊扣駕駛執照處分時，已不得再吊扣
    異議人所持有各級車類之駕駛執照，已如前述，原處分不察
    ，未就吊扣駕駛執照12個月部分明確記載應吊扣駕駛執照之
    種類，復誤認該處分及於異議人所持有各級車類之駕駛執照
    ，而執行吊扣異議人所持有之小型車駕駛執照，即非合法。
    另按取得小型車駕駛資格者應換發駕駛執照，並准其駕駛較
    低級車類之車輛，如輕型機器腳踏車，道路交通安全規則第
    61條定有明文。是汽車駕駛人持有小型車駕駛執照，即可駕
    駛前述「較低級車類」之車輛，換言之，駕駛人雖僅持有1
    張小型車駕駛執照，然該駕駛執照實包含較低級種類車輛之
    駕駛資格，屬「二合一」之駕駛執照，致持有小型車駕駛執
    照者，因駕駛輕型機器腳踏車違規，而須吊扣輕型機器腳踏
    車駕駛執照時，產生技術層面之困難，惟行政機關本應因應
    法令之變更，而精進其行政執行成效，斷不得因技術層面之
    困難，為求行政上之便利而置相關法令於不顧，甚或逾越比
    例原則，逕吊扣其持有各級車類之駕駛執照，侵害異議人之
    權利，是此技術層面之問題，要難據為原處分並無不當之理
    由，而苛求異議人容忍。
五、綜上所述，原處分機關依照道路交通管理處罰條例第35條第
    1 項第1 款逕為上開罰鍰之裁處及吊扣汽車駕駛執照12個月
    ，尚有未洽，異議人之異議，為有理由，應由本院將原處分
    關於罰鍰部分予以撤銷，另為不罰之諭知；又原處分關於吊
    扣汽車駕駛執照12個月部分應予撤銷，併就此部分諭知如主
    文第4 項所示，以資適法。至原處分機關另裁處異議人道安
    講習部分，聲明異議意旨並未指摘及此，本院無由審酌此部
    分處分，附此敘明。
據上論斷，應依道路交通管理處罰條例第87條，道路交通案件處
理辦法第20條前段，裁定如主文。
中    華    民    國    97    年    11    月    26    日
                  交通法庭      法  官  柯志民
上正本證明與原本無異。
如不服本裁定應於送達後五日內向本院提出抗告狀。
                                書記官  賴亮蓉
中    華    民    國    97    年    11    月    26    日


司法院資訊處製作；財團法人民間司法改革基金會備份。
